【裁判字號】    98,易,3294
【裁判日期】    990513
【裁判案由】    偽造文書等
【裁判全文】
臺灣臺北地方法院刑事判決              98年度易字第3294號
公  訴  人  臺灣臺北地方法院檢察署檢察官
被      告  丙○○
選任辯護人  孫志堅律師
被      告  己○○
            戊○○
上  一  人
選任辯護人  蕭明哲律師
上列被告因詐欺案件，經檢察官提起公訴（98年度偵續字第76號
），本院判決如下：
    主  文
丙○○、己○○、戊○○均無罪。
    理  由
一、公訴意旨略以：被告己○○係同心圓國際多媒體音樂有限公
    司（下稱「同心圓公司」，址設臺北市中山區○○○路162
    號2樓）及北京魯巴特國際文化藝術有限公司（下稱「北京
    魯巴特公司」）之實際負責人，被告戊○○於同心圓公司擔
    任總監並為北京魯巴特公司總經理，被告丙○○則為上開公
    司總顧問，均係熟知公司業務之高階人士。被告丙○○於96
    年2月初某日向告訴人甲○○表示：其所任職之同心圓及北
    京魯巴特公司，業已取得大陸地區獨家主辦「IEF-2007國際
    數字嘉年華」之授權，並有很多廠商贊助，但3月初還要一
    筆約人民幣300萬元的資金，投資後很快就能回收云云，告
    訴人信以為真，被告丙○○即與被告己○○、被告戊○○共
    同基於為自己不法所有之犯意聯絡，由被告丙○○居間聯絡
    ，被告己○○、戊○○於96年2月27日，向告訴人提出前開
    IEF-2007國際數字嘉年華Young Show助學校園歌舞大賽之計
    劃書，於計劃書中虛構：大陸舉辦嘉年華即歌舞大賽，自
    300 所大學中選出歌手等情，並於贊助商計劃（收入）詳列
    贊助廠商、金額、預定簽約時間及佣金等事項，用以表示業
    與MOTO等國際知名大廠談妥贊助計劃。告訴人見被告己○○
    等人業與國際大廠談妥贊助計畫而同意投資，雙方隨即洽談
    投資事宜，約定告訴人投資上開活動項目作為同心圓公司合
    作夥伴，並應於96年3月5日起分批匯入人民幣300萬元至同
    心圓公司指定之帳戶，作為投資同心圓公司辦理上開活動之
    營運資金，告訴人可取得百分之20至30之股份，同心圓及魯
    巴特公司取得百分之70至80之股份，告訴人不疑有詐簽訂合
    約，並由被告丙○○擔任見證人，簽約後即自96年3月6日至
    13 日分6次匯款人民幣300萬元至己○○之帳戶，被告己○○、戊○○、丙○○取得上開款項後並未舉辦賽程，隨即轉
    告告訴人投資虧損，無力履約及還債，告訴人迭加催討，始
    悉被騙，因而提出告訴。
二、按犯罪事實應依證據認定之，無證據不得認定犯罪事實。又
    不能證明被告犯罪者，應諭知無罪之判決，刑事訴訟法第15
    4條第2項、第301條第1項分別定有明文。再按事實之認定，
    應憑證據，如未能發現相當證據，或證據不足以證明，自不
    能以推測或擬制之方法，以為裁判基礎。又認定不利於被告
    之事實，須依積極證據，苟積極證據不足為不利於被告事實
    之認定時，即應為有利於被告之認定，更不必有何有利之證
    據。而認定犯罪事實所憑之證據，雖不以直接證據為限，間
    接證據亦包括在內；然而無論直接或間接證據，其為訴訟上
    之證明，須於通常一般之人均不致有所懷疑，而得確信其為
    真實之程度者，始得據為有罪之認定，倘其證明尚未達到此
    一程度，而有合理之懷疑存在，致無從為有罪之確信時，即
    應為無罪之判決。而刑事訴訟法第161條第1項規定：檢察官
    就被告犯罪事實，應負舉證責任，並指出證明之方法。因此
    ，檢察官對於起訴之犯罪事實，應負提出證據及說服之實質
    舉證責任。倘其所提出之證據，不足為被告有罪之積極證明
    ，或其指出證明之方法，無從說服法院以形成被告有罪之心
    證，基於無罪推定之原則，自應為被告無罪之諭知（最高法
    院30年上字第816號、40年臺上字第86號、76年臺上字第498
    6號、92年臺上字第128號判例意旨參照）。
三、本件公訴意旨認被告3人涉有公訴意旨所指之詐欺等犯行，
    無非係以：本件犯罪事實業據告訴人甲○○於警訊、偵查中
    指訴明確，又經被告丙○○自承介紹告訴人參與同心圓公司
    投資計劃，營運計劃書係由被告戊○○簡報等語，被告戊○○則自承企劃書係由被告戊○○從電腦裏面印出來，全案預
    計經費2千萬新臺幣，但只辦1場北京大學的啟幕演唱會就花
    2百多萬人民幣，賽表只有辦農業大學1場，沒有任何廠商贊
    助等語，被告己○○則自承為同心圓公司出資者，掛董事長
    頭銜，有收告訴人所匯人民幣3百萬元，事實上沒有贊助廠
    商，最後參加的只有北京大學、北京農業大學，告訴人的錢
    都花光了等語，與證人乙○○於偵查中所證稱被告丙○○係
    北京魯巴特公司總顧問，被告己○○係負責人，被告戊○○
    係總經理，曾在同心圓公司見到告訴人與被告戊○○簽約，
    被告戊○○找被告丙○○當見證人，當天係被告戊○○向告
    訴人簡報，並給告訴人1份企劃書等語相符，此外復有投資
    企劃書、活動合約書、匯款水單等證據可稽，因認被告3人
    涉犯共同詐欺罪嫌等語。
四、訊據被告3人均堅決否認有何公訴意旨所指詐欺取財等犯行
    ，被告己○○辯稱：我們在4月6日北京仲裁提出4佰萬賠償
    ，我們公司結束營業是到10月份，所以這420萬元的數據是
    到4月6日，所有台幹的薪水支出都是由同心圓公司支出，並
    未列入北京公司的帳上，在北京這個地方我們人生地不熟很
    多單據都無法報帳，此總金額非常龐大，所以告訴人說我都
    用他的錢，我絕對否認，我虧的比告訴人更多，告訴代理人
    說有兩個人否認簽約當天有營運企劃書，其中否認之一人就
    是我，因為當天再看卷證時，那些資料我連看都沒有看過，
    在我所陳的資料第二頁營運企劃書產生之背景說明，第一點
    2月27日決定聘乙○○到北京擔任總務工作管錢，乙○○是
    告訴人的好友至交，他要告訴人先離開公司，乙○○和他太
    太因跟我談聘任的事情比較晚離開，談完後，我把我辦公室
    內三頁的營運企劃書交給乙○○，這目的是要讓他了解公司
    營運的方向，到北京後儘早上手，我要說的是乙○○在民事
    庭所陳的營運企劃書只有3頁，告訴人所成的企劃書是幾十
    頁，為何會有如此大的差距，如果當天確實有企劃書為何會
    有這樣的天壤之別，告訴人營運企劃書庭呈給法院的證據，
    我在此說明，北京魯巴特公司因共青團中央及瑞麗通達公司
    無法順利讓公司進入校園辦活動，所以在北京仲裁委員會申
    請仲裁，仲裁案開始後，我親自打電話給告訴人，告訴人說
    北京高層他能找到高層協助處理，至少我們支付的115萬人
    民幣授權費用要拿回來，告訴人要求我提供相關資料方便他
    找人協助，於是我請被告戊○○返台時，將資料送給告訴人
    ，但是告訴人非但沒有協助成功，反而張冠李戴，將資料說
    是簽約當時的剪報資料，並且說是被告戊○○於九十六年二
    月二十七日補送給他的，告訴人所提的證物中所謂的營運企
    劃書，贊助廠商資料，是台幹丁○○及大陸人辛京宣提供的
    ，三百所大學是共青團中央提供的，檢察官剛剛提到我們沒
    有共青團的獨家授權，獨家授權書告訴人親眼看過，且我們
    把彩色影本作為證物，我認為函詢廠商是不會有答案，我們
    在贊助過程中，臺灣的宏碁與北京的宏碁完全無關，財務完
    全獨立，股東結構也不同等語。被告戊○○辯稱，2月27日8
    點半以後我到辦公室，我在位置上整理資料，看到很多人坐
    在服務台那裡，我打開電腦整理在大陸上收到的資料，被告
    己○○到辦公室內把我叫出去，介紹告訴人跟乙○○認識，
    那是我第一次與他們見面，被告己○○要我把資料拿出去，
    我說我手頭上只有剛從北京拿回來的主委會資料大約有六本
    ，我就拿出去給他們，他們在外面談，我跟他們作簡報，打
    開電腦的資料是丁○○給我的共青團數位嘉年華的ＰＶＤ，
    我做完簡報他們繼續聊，我回辦公室內，被告己○○又要我
    把合約書給他們看，我就拿給他們看，我就用北京的合約書
    我母稿，修改後我又拿到外面給他們，不久後，被告己○○
    就告訴我說合約已經簽了，所以說這個合約我事後所瞭解簽
    約當時我並不在場，這約不是我跟告訴人甲○○簽的，合約
    書上蓋的是同心圓公司的章，及被告己○○的簽名，所以我
    說簽約我沒有在場是這個意思等語。被告丙○○辯稱，對民
    事庭的判決通通集中在企劃書，如果1份企劃書就可形成詐
    騙證明，那麼多公司都有在做生意時，都有企劃書，企劃書
    是否就必定要執行，實際上不然，所以把所有的焦點擺在企
    劃書上判我們敗訴我判我們有罪，值得質疑，我跟告訴人是
    幾十年的球友，就情感道義上我沒有詐欺他的理由和動機，
    如果我們是要詐欺他，要騙錢，為什麼只有他1個人，而不
    多去騙幾個人多收一點錢，若我們真的要詐欺他，所有的錢
    我們就應該通通花掉，而不是耗在北京的案子，最後案子結
    束，告訴人跟我們說要上法院，我們並沒有因此而脫產，表
    示我們原本就沒有犯罪的動機，這案子後來沒有辦法執行，
    完全在於共青團沒有履約，導致仲裁案整個停頓，告訴人說
    我告訴他公司缺錢，所以他才願意投資，可是我怎麼知道公
    司缺錢，只有老闆知道，投資的人知道，我又不是老闆又不
    是投資者、股東，我怎麼會知道，所以告訴人所說我告訴他
    缺口250萬這件事情不是真的，我沒有遊說他去做這個投資
    ，民事庭第一審時，他提出的書狀，強調他的投資是經過審
    慎考慮後所做的決定，以他做生意幾十年的經驗，會讓我們
    三個軍中退伍的人騙得到的嗎，看他簽約的方式，就表示他
    考慮的很周詳，我們三人經營這個案子，到最後我們三人也
    是受害者，我們沒有任何獲利，也沒有期約利益，怎能構成
    詐欺等語。其選任辯護人則各以，本件簽約是在2007年2月
    27日，而告訴人匯款是在三月初，被告他們跟北京方面發生
    糾紛去仲裁是在四月六日，足認被告公司確有舉辦活動，是
    有的，就是北京大學及農業大學的演唱會，但是與發生糾紛
    造成他們無法繼續辦理下去，但他們還是繼續維持公司營運
    下去，並非故意不辦的，是因廠商贊助沒有進來，證人丁○○、乙○○亦稱要看廣告贊助商是逐次撥款進來，發生糾紛
    後，無法舉辦活動，贊助廠商就不會在贊助，而有關仲裁判
    斷部分，亦因被告等人在民事庭時尚未取得資料，無法佐證
    被告說法，如果被告等人確有不法意圖，事後卻未脫產，任
    由他們的財產被假扣押，顯然與一般詐欺行為之常理未符，
    且以本件來說，告訴人以民事訴訟假扣押的錢及房地產及價
    值已超過他的債權等語，資為辯護。
五、 經查：
（一）關於被告己○○係同心圓公司及北京魯巴特公司實際負責
      人，被告戊○○於同心圓公司擔任總監並為北京魯巴特公
      司總經理，被告丙○○則為上開公司總顧問，及告訴人投
      資被告等人公司所籌辦之IEF-2007國際數字嘉年華Young
      Show助學校園歌舞大賽，簽約後即自96年3月6日至13日分
      6次匯款人民幣300萬元至己○○之帳戶等事實，均為公訴
      人及被告等人所是認，有本院歷次審理筆錄可佐，此外並
      有「IEF-2007國際數字嘉年華」校園城歌唱街舞活動「合
      約書」1份、告訴人委託案外人李綱代為匯款之「E-Mail
      」1 份、匯款單影本6張、「IEF-2007國際數字嘉年華」
      說明書1份、北京魯巴特國際文化發展有限公司製作之「
      營運企畫書」影本1份、同心圓國際多媒體公司之「公司
      查詢基本資料」1份，分別附在偵查卷宗可稽。
（二）公訴意旨雖指，告訴人因被告丙○○於96年2月初某日向
      告訴人表示其所任職之同心圓及北京魯巴特公司，業已取
      得大陸地區獨家主辦「IEF-2007國際數字嘉年華」之授權
      ，並有很多廠商贊助，但3月初還要一筆約人民幣300萬元
      的資金，投資後很快就能回收云云，而告訴人復因認該投
      資案係獨家授權，且短期投資即可回本，而被告丙○○見
      甲○○心動，即與被告己○○、被告戊○○共同基於為自
      己不法所有之犯意聯絡，由被告丙○○居間聯絡雙方見面
      ，於96年2月27日由被告己○○、戊○○虛偽提出前開
      IEF-2007國際數字嘉年華Young Show助學校園歌舞大賽之
      計劃書，於計劃書中虛構：大陸舉辦嘉年華即歌舞大賽，
      由300所大學中選出歌手等情，並於贊助商計劃詳列贊助
      廠商、金額、預定簽約時間及佣金等事項，用以表示業與
      MOTO等國際知名廠商參與贊助，獲利可期，告訴人因而陷
      於錯誤，多次匯款等語。惟本件業經證人乙○○到庭證稱
      ，我們確實有按照這個案子的推行，但很多都沒有成功，
      但我記得有一次除了北京大學那場外，還有一場小型的，
      我知道沒有得到上面共青團的支持，還有我們提出來的企
      劃書沒有得到廠商的認可，所以廣告沒有辦法進來等語，
      證人丁○○則證稱，所謂贊助方式、詳談方式，在一般活
      動上面，他們會尋找1個最大的贊助商，這最大贊助商要
      在該活動冠上該贊助商的名字，所以稱為總冠名，協談進
      度部分在他們公司籌備時，這個案子我就已經知道，當時
      我就趕快做了一些案子針對我這些客戶結案，那時我在他
      們進度上我已經進行了1個半月，當時跟這些廠商談的過
      程中，大概都有提到1件事情，何時可以會有初步的確定
      ，或是公司內部的決定會下來，他們會告訴我時間，就是
      預定簽約的日期，至於備註部分，當時提的是450萬，實
      際收入，我提案時給客戶的是上面650萬，上面的經辦人
      中間要傭金，所以有記載兩百萬元的傭金，要扣除給他們
      ，簽約後付款條件是什麼，就是先付百分之70，在跟每家
      協談時，總冠名只有一家，其他就是贊助商，每家廠商我
      都列出來屬於比較適合系爭活動，金額我評估每家可提出
      的預算是多少，我曾經跟辛京宣一起去的有華夏銀行、三
      星、寶島眼鏡，及大眾汽車的胡老師，在民事庭作證時說
      廠商贊助只有可口可樂、三星、ＭＯＴＯ、統一四家，是
      因很多東西都還在北京，後來我從北京請朋友幫我查詢到
      的資料，將記憶拉回，他們在北大辦了一場，後續聽說不
      曉得在那家大學也辦了一場，因為只有這兩場，贊助廠商
      沒有辦法看到完整的東西，據我所知，例如三星，他要看
      到三到五場，他才會把他的經費撥進來，因為國際性的廠
      商也會害怕，活動只辦一場，要用這一場的活動來騙取他
      們的經費等語，各有本院99年3月25日審判筆錄可據。已
      足認定被告等人所辯稱，當初確已與共青團簽約，且有國
      際廠商贊助，但因經費不足，以致於未能持續活動等語，
      並非無稽。
（三）至於前開2名證人之證詞雖與其於本院97年度重訴字第140
      號民事事件審理中所陳，未臻完全一致，惟該2證人均答
      稱當時只記得這些，且選任辯護人亦主張證人係答稱，其
      所接觸之廠商有可口可樂、ＭＯＴＯ、三星、統一四家都
      有，而不是只有這四家等語（見同前審判筆錄），亦非無
      據。
（四）且如告訴人所指被告3人完全以告訴人之資金作為活費用
      等節確屬真實，而被告3人竟未於得手後，直接將告訴人
      之投資朋分花用，卻仍續繼用於辦理歌唱比賽活動，又大
      費週章進行其他相關宣傳、簽約事宜，事後復因獨家授權
      爭議，在北京進行仲裁，亦不符常情，是以告訴意旨所指
      之情節，亦難以完全採信。
六、綜上所述，被告3人及其所經營前開公司於進行宣傳活動之
    初，雖未善盡籌資之責，以致宣傳活動未能持續，終致資金
    耗盡，而告訴人之投資亦付流水，惟綜前所述，然尚難排除
    被告3人有並未犯罪之可能，本件公訴意旨之舉證，仍有合
    理懷疑存在，要難推測被告3人係本於詐欺犯罪之犯意聯絡
    ，共同以詐術詐取告訴人之財物。此外，復查無其他積極證
    據足資證明被告3人有共同詐欺犯意，容難推論被告3人有共
    同詐欺犯罪之認識或行為，而遽以共同詐欺罪相繩。本件不
    能排除被告3人並未犯罪之合理可疑，依首開說明，自應為
    被告3人無罪之諭知，以免冤抑。
據上論斷，應依刑事訴訟法第301條第1項，判決如主文。
本案經檢察官蔡偉逸到庭執行職務
中    華    民    國    99    年    5    月    13     日
                  刑事第五庭審判長法  官  黃程暉
                                  法  官  吳勇毅
                                  法  官  鄭昱仁
以上正本證明與原本無異。
如不服本判決應於收受送達後10日內向本院提出上訴書狀，並應
敘述具體理由；其未敘述上訴理由者，應於上訴期間屆滿後20日
內向本院補提理由書（均須按他造當事人之人數附繕本）「切勿
逕送上級法院」。告訴人或被害人如對於本判決不服者，應具備
理由請求檢察官上訴，其上訴期間之計算係以檢察官收受判決正
本之日期為準。
                                  書記官  高菁菁
中    華    民    國    99    年    5     月    13    日

司法院資訊處製作；財團法人民間司法改革基金會備份。
